【裁判字號】    97,易,1287
【裁判日期】    980701
【裁判案由】    詐欺
【裁判全文】
臺灣板橋地方法院刑事判決              97年度易字第1287號
公  訴  人  臺灣板橋地方法院檢察署檢察官
被      告  乙○○
選任辯護人  林家慶律師
上列被告因詐欺案件，經檢察官提起公訴（97年度偵字第11285
號、第11286號），本院判決如下：
    主  文
乙○○無罪。
    理  由
一、公訴意旨略以：被告乙○○意圖為自己不法之所有，於94年
    7 、8 月間，簽發以其自己為受款人之票號WG0000000 號、
    WG0000000 號、WG0000000 號、WG0000000 號及WG0000000
    號，面額新臺幣（下同）6 千元、1 萬元、5 千元、1 萬1
    千元及1 萬5 千元之本票5 紙供擔保，向被害人丁○○借款
    共計4 萬7000元，致被害人陷於錯誤，如數貸予現金。嗣被
    告未依約返還借款，被害人欲向法院對被告聲請本票裁定強
    制執行時，方知上開本票均因欠缺法定要件而屬無效，始知
    受騙，案經被害人提出告訴，因認被告涉犯刑法第339 條第
    1 項之詐欺取財罪嫌等語。
二、按犯罪事實應依證據認定之，無證據不得認定犯罪事實；又
    不能證明被告犯罪者，即應諭知無罪之判決，刑事訴訟法第
    154 條第2 項、第301 條第1 項分別定有明文。次按認定不
    利於被告之事實，須依積極證據，苟積極證據不足為不利於
    被告事實之認定時，即應為有利於被告之認定，更不必有何
    有利之證據。又認定犯罪事實所憑之證據，雖不以直接證據
    為限，間接證據亦包括在內，然而無論直接或間接證據，其
    為訴訟上之證明，須達於通常一般人均不致有所懷疑，而得
    確信其為真實之程度，始得據為有罪之認定，最高法院30年
    上字第816 號及76年臺上字第4986號判例意旨可資參照。
三、公訴人認被告涉有如上犯行，無非係以證人即告訴人之指證
    經過，被告表示曾向告訴人借取金錢，且有交付上述本票5
    紙供作擔保之自承內容，與卷附被告開立以自己為受款人，
    屬法律上無效票據之前揭本票5 紙影本等為其論斷之依據。
    訊據被告雖坦承有向告訴人借得款項，並曾簽發卷附5 張本
    票與告訴人，但堅詞否認有何以無效票據訛詐告訴人，用以
    騙取借貸款項之詐欺取財犯行，辯稱：伊開立以自己為受款
    人之本票，純係應告訴人之要求，並無詐欺犯意等語；辯護
    人則另以：被告向告訴人借用上述款項之時，本票事實上尚
    未開立，顯見告訴人並非因被告簽發本票之行為方將款項借
    出，自無可能將本票開立行為視作詐騙手段，遑論告訴人是
    否真對如此本票係屬無效一事毫無所知，而曾在被告將之充
    作借款擔保之際陷於錯誤，於本案中亦非無疑等語，為被告
    辯護。
四、經查：
（一）程序方面：
   1、告訴人偵查中對被告所為之指訴內容未經具結，應無證據
      能力：按刑事訴訟法第158 條之3 規定：「證人、鑑定人
      依法應具結而未具結者，其證言或鑑定意見，不得作為證
      據」。其立法理由乃在擔保該證言或鑑定意見，係據實陳
      述或公正誠實之可信性，故未依法具結者，依證據絕對排
      除法則，當然無證據能力，而不得作為證據，此等瑕疵亦
      不得因當事人於審判程序之同意、或未於言詞辯論終結前
      聲明異議而獲補正，是該本可命具結，卻未經具結之證言
      或鑑定意見，無論如何均不得作為證據。經查告訴人於偵
      查中之所言，既未經檢察官命其就關於本案之證述部分予
      以具結，參照前揭法文意旨，自不得作為證據。
   2、按刑事訴訟法第159 條第1 項雖規定，被告以外之人於審
      判外之言詞或書面陳述，除法律有規定外，不得作為證據
      。惟依同法第159 條之5 第1 項、第2 項規定，經當事人
      於審判程序同意作為證據，法院審酌該言詞陳述或書面陳
      述作成時之情況，認為適當者，亦得為證據。當事人或辯
      護人於法院調查證據時，知有第159 條第1 項不得為證據
      之情形，而未於言詞辯論終結前聲明異議者，視為有前項
      之同意（指同條第1 項之同意作為證據），此乃第159 條
      第1 項所容許，得作為證據之例外規定之一。經查，檢察
      官、被告與辯護人於本案言詞辯論終結前，均未就本院所
      調查之其他供述證據主張有刑事訴訟法第159 條第1 項不
      得為證據之情形，本院復審酌各該證據作成時之情況，亦
      認均屬適當，是本案經調查之證據均有證據能力。至其餘
      所引非屬供述證據部分，查亦無違法取得之情事，自有證
      據能力。
（二）實體方面：
   1、按刑法第三百三十九條第一項詐欺罪之成立，以意圖為自
      己或第三人不法所有，以詐術使人將本人或第三人之物交
      付為要件。所謂以詐術使人交付，必須被詐欺人因其詐術
      而陷於錯誤，若其所用方法，不能認為詐術，亦不致使人
      陷於錯誤，即不構成該罪，最高法院46年臺上字第260 號
      判例意旨載述甚詳，是詐欺罪之構成，必以行為人所施用
      之詐術，確已造成表意相對人陷於錯誤，並基於此等錯誤
      之想像交付財物，致自身受有損害為要件，換言之，即行
      為人之詐術實行、被害人陷於錯誤、繼之而為財產處分，
      與最終之財產損害間，均需具備因果關係，倘非如是，除
      得因行為人是否存有犯罪之主觀想像，而有另成立未遂犯
      行之可能外，仍無從逕以詐欺罪名相繩。
   2、告訴人固於本院審理時，到庭就被告施以詐述騙取借款之
      經過，以證人身分具結證以：因有些借款是伊跟阿姨借的
      ，被告跟伊說當作是她向伊借的，伊便請被告寫本票給伊
      等語，然查，觀諸被告簽發與告訴人之卷附5 張本票影本
      ，其簽發日期分別為94年7 月28日、同年8 月10日（兩張
      ）、同年月23日（兩張），而據告訴人所述，除最後一紙
      票號WG0000000 號本票，係由其於94年8 月23日當日委請
      其阿姨甲○○將1 萬5 千元匯入被告帳戶後，隨即由被告
      簽發者外，其餘收得之本票，均係告訴人先將借款交付與
      被告後，被告方於嗣後所開立，憑此可知，實際借款與本
      票簽發間，幾乎均存有時間上之落差，準此，告訴人最初
      提出告訴所持「告訴人因不諳票據形式及要件，誤以為此
      數張本票如被告所稱有效，便交付上述金額」之說法，便
      難謂為有據，蓋如上述，告訴人並非均因先行取得被告本
      票，方有繼之而來之借款行為，則被告是否真曾先以無效
      票據向告訴人誑稱可作擔保，方以此詐得告訴人所付借款
      ，由是以觀即非無疑。
   3、告訴人雖另證稱：是因為被告說要收到錢後才願意寫本票
      ，所以不是借款當時被告便開票，被告有說如果沒有還錢
      ，可以拿本票去兌現之類的，伊也相信被告所開立的本票
      是真的，而且可以兌現，伊才將錢借給被告等語。但查，
      告訴人所謂係被告提出要收到錢才願簽立本票，其方在不
      得已之情形下，將被告要求款項先行交付之說法，自始至
      終均未經被告附和，告訴人所述是否真符實情，本無驗證
      之法；而由證人即告訴人之友人丙○○到庭證述之：伊當
      時不知道告訴人借多少錢給被告，伊跟告訴人說要拿擔保
      時，已經太慢了，告訴人就沒有錢了，告訴人錢借出去後
      ，問伊是不是要有擔保品，伊跟告訴人說被告沒有財產有
      票也沒有用，可是被告還是有開票給告訴人等語，可知告
      訴人事實上係在將款項借出後，方因畏懼將來難獲清償，
      始四處徵求他人意見，並重向被告索取票據供作擔保，基
      此，辯護人陳稱告訴人係日後始準備本票要求被告簽發，
      開立票據動作與借款間毫無關連之相關辯解，綜以上情可
      徵亦非全屬無稽。
   4、至票號WG0000000 號面額1 萬5 千元之本票，發票日期雖
      確係記載為94年8 月23日，依告訴人所述，被告亦曾於是
      日取得同額匯款，似顯示告訴人出借該筆款項，正係歸因
      於被告簽發票據之故。然查，依辯護人所提出，告訴人亦
      未曾作出任何爭執之被告與告訴人間借款總表，可知於93
      年8 月間起迄至94年9 月間止，被告曾向告訴人借款將近
      50次，總計金額更高達40餘萬元，告訴人既稱被告從未清
      償借得款項，其所謂被告開立之各紙本票，便係針對特定
      之幾筆借款之說，中間有無誤認，是否因兩人借貸關係本
      即甚為複雜，導致記憶錯置，由告訴人於本院審理時質以
      前開1 萬5 千元本票係對應於何筆借款，並無法立為肯定
      答覆之不確定表現可知，其陳述是否可信性實仍存疑，基
      此，本案既無證據可認卷附本票，均係緊接告訴人借款後
      由被告簽發而成，告訴人借出款項，是否真係因被告允以
      簽發本票之方式供作擔保後，始作成之錯誤決定，於本案
      中既屬無法判定，參諸首揭說明可知，自難認被告確曾以
      詐術手段訛騙告訴人，告訴人借出款項之所為，亦無由斷
      言必係因被告承諾提供票據以作擔保而生。
   5、況告訴人於本院審理時，即一再陳稱：伊之前告一個男生
      性侵害，因為被告有那個男生的電話，被告就跟伊說如果
      伊不匯款給她，就要去當那個男生的證人，讓伊的案子敗
      訴，伊怕被告影響該案之結果，等於被告是用強迫的方式
      叫伊匯款，借錢是說好聽的，事實上是恐嚇等語，被告究
      係恐嚇，抑或以詐欺方式取得錢財，告訴人之前後指訴間
      已見不一，遑論恐嚇所涉既為惡害通知，顯與詐欺罪詐術
      之行使手段迥然有異，兩者間又豈能出現併存關係。查告
      訴人早即曾以被告自94年7 月起，向其取用之款項均係恐
      嚇而得一事提出告訴，惟此業經檢察官為不起訴處分確定
      在案，有辯護人提出之卷附臺灣板橋地方法院檢察署96年
      度偵字第630 號不起訴處分書存證可為參佐，告訴人於前
      案經不起訴處分確定後，竟再以遭詐騙為由提出本件告訴
      ，其歷次陳述既已然存在如上矛盾，自無從逕斷被告詐欺
      取財之罪。
五、綜上所述，本案固得證被告確有簽發記載自己為受款人之無
    效本票與告訴人此等有悖常情之可疑行為，然既無從探知告
    訴人是否真係因此方將提供款項與被告支用，被告此舉縱屬
    欺瞞，亦與告訴人處分財產之實際行為間毫無因果關連，無
    論可議與否，被告所為實仍不足該當於詐欺取財之成罪要件
    。從而，依公訴人所舉證據方法，尚無法使本院達於確信被
    告曾以無效本票作擔保詐騙告訴人，用以取得告訴人所借款
    項之詐欺取財犯罪行為。此外，復查無其他積極證據足證被
    告有何公訴人所指犯行，本案不能證明被告被訴之犯罪事實
    確係存在，揆諸首揭法文與判例意旨，自應諭知被告無罪之
    判決。
據上論斷，應依刑事訴訟法第301條第1項，判決如主文。
本案經檢察官蘇振文到庭執行職務。
中    華    民    國    98    年    7     月    1     日
                  刑事第五庭審判長  法  官  胡堅勤
                                    法  官  林家賢
                                    法  官  盧軍傑
上列正本證明與原本無異。
如不服本判決，應於判決送達後10日內敘明上訴理由，向本院提
出上訴狀 (應附繕本) ，上訴於臺灣高等法院。其未敘述上訴理
由者，應於上訴期間屆滿後20日內向本院補提理由書「切勿逕送
上級法院」。
                                    書記官  周玉茹
中    華    民    國    98    年    7     月    1     日


司法院資訊處製作；財團法人民間司法改革基金會備份。
